【裁判字號】    87,簡上,122
【裁判日期】    890712
【裁判案由】    確認土地界址
【裁判全文】
臺灣新竹地方法院民事判決  八十七年度簡上字第一二二號
    上  訴  人  甲○○
    訴訟代理人  李文傑律師
                林建鼎律師
    右  二  人
    複  代理人  戴志宇      住.
    被上訴人    乙○○      住.
    訴訟代理人  丙○○      住.
右當事人間請求確認土地界址事件，上訴人對於中華民國八十七年八月十四日本院新
竹簡易庭八十七年度竹簡字第五一六號第一審判決提起上訴，本院判決如左：
    主    文
上訴駁回。
第二審訴訟費用由上訴人負擔。
    事    實
甲、上訴人方面：
一、聲明：求為判決：
（一）原判決廢棄。
（二）確認上訴人所有坐落新竹市○○○段一三八地號土地，與被上訴人所有坐落同
      地段一三八之一地號土地間之界址，為如附圖一所示之甲、乙兩點之連接實線
      。
二、陳述：除與原判決記載相同者，茲引用外，補稱：
（一）上訴人所有坐落新竹市○○○段一三八地號土地（下稱一三八地號）原有面積
      係九百三十六平方公尺，民國四十二年間，因實施耕者有其田政策，逕為分割
      出面積為二百四十七平方公尺之同地段一三八之一地號土地（下稱一三八之一
      地號）致一三八地號土地面積減縮為六百八十九平方公尺，嗣一三八之一地號
      土地於五十二年間，由政府放領予被上訴人，一三八地號土地則在六十六年間
      為上訴人買受。
（二）不動產物權之得喪、變更，一經登記，即生絕對之效力；本件一三八地號、一
      三八之一地號土地面積，在分割後，既始終分別登記為六百八十九、二百四十
      七平方公尺，即無所謂面積登記錯誤之情形可言，而上訴人於原審係主張一三
      八地號土地之使用範圍，非僅止於現有之範圍，其實際大小，應有如一三八之
      一地號土地，至於一三八之一地號土地之使用範圍，則應僅限於如一三八地號
      土地現地一般，即因兩造土地經界標定錯誤，以致兩造土地發生上開現有實際
      使用面積與登記面積不符之情形，上訴人並非謂上訴人之土地係一三八之一地
      號土地，亦非謂二筆土地之面積登記錯誤，此綜觀上訴人起訴狀係主張兩造土
      地之經界標定有誤，訴請確定界址乙節可知；至若原審筆錄所載「一三八之一
      地號是原告之土地」、「一三八之一土地全部是我的」等句，其真意乃上訴人
      所有之一三八地號土地範圍之大小，應係如一三八之一地號土地現地，且一三
      八之一地號土地之一部分實際係屬一三八地號土地範圍內，洵非意指一三八之
      一地號土地全部為上訴人所有，此或係原審筆錄只摘錄上訴人部分陳述，就其
      餘陳述脫漏未記載，及上訴人教育程度不高，詞不達意所致之誤會，又上訴人
      所指如原審勘驗筆錄略圖所示之Ｅ、，Ｆ、Ｄ、Ｇ四處界標，亦應係誤指，尤
      不足據以認定上訴人所指界標涵蓋一三八、一三八之一地號土地之大部分，此
      由該四點位置係在兩造土地與鄰接土地相鄰之處，而非位於兩造土地之間，無
      從瞭解界址究係何在乙節可知。
（三）綜上所述，上訴人並非主張更正土地面積登記，係請求就兩造土地之確實經界
      ，定其所在，顯屬確認界址之法律關係，原審拘泥於上開筆錄之記載，即曲解
      上訴人之真意，認上訴人非訴請確認界址，而係更正土地登記，認事用法，已
      有違誤。
三、證據：援用原審之立證方法。
乙、被上訴人方面：
一、聲明：求為判決駁回上訴。
二、陳述：除與原判決記載相同者，茲引用外，補稱：
    一三八之一地號土地係政府放領給被上訴人，承繼前手耕種面積，政府是依耕作
    面積放領，以田埂為界，目前田埂仍在；本件是二筆土地之原始面積寫反了，不
    是地號寫顛倒，經界線是正確的，地籍圖沒有錯，上訴人應請求國家賠償，而非
    向被上訴人請求。
三、證據：援用原審之立證方法。
丙、本院依職權向新竹地政事務所調閱坐落新竹市○○○段一三八地號土地分割出一
    三八之一地號土地之分割資料暨地籍分割原圖、一三八之一地號土地放領資料全
    部參辦，並詢問上開二筆土地登記面積是否有錯誤之情。
    理    由
一、本件上訴人起訴主張上訴人所有之上開一三八地號土地，原有面積係九百三十六
    平方公尺，於四十二年間，因實施耕者有其田政策，逕為分割新增同段一三八之
    一地號土地，登記面積為二百四十七平方公尺，並為被上訴人所有；而自實施耕
    者有其田迄今，土地登記簿登載一三八地號土地面積始終為六百八十九平方公尺
    ，一三八之一地號土地面積始終為二百四十七平方公尺，詎上開二筆土地經地政
    機關辦理地籍圖重測結果，依目前之界址觀之，上訴人所有之一三八地號土地面
    積變成二百四十七平方公尺，被上訴人所有之一三八之一地號土地面積變成六百
    八十九平方公尺，即發生二筆土地面積對換之錯誤情形，致使一三八地號土地無
    端減少四百四十二平方公尺，二筆土地之界址顯然有誤，應依兩造土地原有之面
    積為基準，測出兩造土地之正確界址，為此提起本件訴訟等語。而被上訴人則以
    一三八之一地號土地係政府放領給被上訴人，承繼前手耕種面積，政府是依耕作
    面積放領，本件是二筆土地之原始面積寫反了，不是地號寫顛倒，經界線是正確
    的，地籍圖沒有錯，上訴人應請求國家賠償，而非向被上訴人請求等語，資為抗
    辯。
二、查上訴人主張坐落新竹市○○○段一三八地號土地、登記面積六百八十九平方公
    尺為其所有，同段一三八之一地號土地，係分割自一三八地號土地，登記面積二
    百四十七平方公尺，乃被上訴人於五十二年間因放領而取得之事實，此有上訴人
    於原審提出之土地謄本在卷足按，並為被上訴人所不爭執，另經本院依職權向新
    竹地政事務所調取關於本件土地分割、放領資料全部核閱無訛，有該所八十七年
    十一月五日（八七）新地一字第一○一二九號函之附件，在卷足稽，是上訴人上
    開主張，為可採信。至於上訴人另主張依兩造現有登記面積，一三八地號與一三
    八之一地號土地界址應係如附圖一所示甲、乙兩點之連線，蓋若依現地籍圖之界
    址所示，則一三八地號、一三八之一地號土地之實際面積顯然與土地登記面積不
    符，故二筆土地之現界址有誤云云，惟查，經原審會同並囑託台灣省政府地政處
    土地測量局（下稱省測量局，現改制為內政部土地測量局）人員實地勘測一三八
    地號、一三八之一地號土地，並以精密電子測距經緯儀在系爭土地附近周圍利用
    前測設圖根點施測圖根測量，然後以各圖根點為基點，施測系爭土地及附近各界
    址點坵形，並計算各界址點之坐標值輸入電腦，以自動繪圖儀展繪於鑑測原圖上
    （與地籍圖同比例尺：一千二百分之一及五百分之一），再依據新竹市地政事務
    所保管之地籍圖、地籍調查表、界址點坐標、宗地資料及調處筆錄等謄繪本案有
    關土地地籍圖經界線，並與前開成果核對檢核後測定於鑑測原圖上作成鑑定圖（
    即附圖二）。而依鑑定結果，一三八地號、一三八之一地號土地之界址，應如附
    圖二所示Ｅ、Ｆ二點之連接點線，此有省測量局八十七年十月十七日八七地測二
    字第一八○七三號函暨所附八十七年九月八日鑑定書、鑑定圖各一份在卷可佐。
    上開連接點線係依照前述最精密科學之方式所測量繪製，而該鑑測結果，經與本
    院依職權向新竹地政事務所調取四十二年實施耕者有其田政策當時之地籍分割原
    圖所示之經界線、暨現今之地籍圖比對，均互為一致，有新竹地政事務所八十八
    年二月八日（八八）新地二字第○六六八號函所附之地籍測量原圖、地籍圖足稽
    ，是省測量局之鑑定圖，應堪予以採信，是故上訴人所為一三八地號與一三八之
    一地號土地界址有誤之主張，為不足採，被上訴人抗辯經界線係正確，即屬可信
    。
三、末查，關於一三八地號、一三八之一地號土地，依上述正確之界址觀之，目前登
    記面積與兩造實際使用之面積不相符乙情，經本院依職權向新竹地政事務所查詢
    並據該所函覆認：依據土地登記面積與地籍圖檢算面積研判係原測量計算面積誤
    植，即分割後兩筆分算面積相互顛倒填註，致據以登記之面積錯誤等情，茲有卷
    附之（八八）新地一字第九三五三號函可按。另依上開省測量局之鑑定書第四點
    所述對照系爭二筆土地依舊地籍圖經界線所計算之面積，與土地登記簿記載之面
    積比較，其差數已逾容許誤差範圍，經比對其原因可能為兩造土地面積交叉登記
    錯誤所致之內容可知，本件兩造所有之土地所以有上述登記面積與實際使用面積
    不一致之情形，乃因二筆土地之面積登記錯誤，即一三八地號實際面積應為二四
    七平方公尺、一三八之一地號之面積應為六百八十九平方公尺始為正確。此種登
    記錯誤之情形，依土地法第六十九條之規定，應屬更正登記之問題，兩造界址尚
    非有誤。
四、綜上所述，本件一三八地號、一三八之一地號土地之經界線既如附圖二所示Ｅ、
    Ｆ二點之連接點線，亦即與目前地籍圖所示之經界線相同，則上訴人請求確認一
    三八地號與一三八之一地號土地界址應係如附圖一所示甲、乙兩點連線，即無理
    由，不應准許。原審為上訴人敗訴之判決，並無不合，上訴意旨指摘原判決不當
    ，求予廢棄改判，為無理由，應予駁回。
據上論結，本件上訴為無理由，依民事訴訟法第四百三十六條之一第三項、第四百四
十九條第一項、第七十八條，判決如主文。
中      華      民      國    八十九    年      七      月    十二      日
                                  臺灣新竹地方法院民事第二庭
~B審判長法官  陳國成
~B法      官  林南薰
~B法      官  魏瑞紅
右為正本係照原本作成。
不得上訴。
~B法院書記官  李桂珠
中      華      民      國    八十九    年      七      月    十二      日


司法院資訊處製作；財團法人民間司法改革基金會備份。
